【裁判字號】    97,上易,2899
【裁判日期】    980122
【裁判案由】    詐欺
【裁判全文】
臺灣高等法院刑事判決                97年度上易字第2899號
上  訴  人  臺灣桃園地方法院檢察署檢察官
被      告  丁○○
                    號3樓
選任辯護人  邱秀珠  律師
上列上訴人因被告詐欺案件，不服臺灣桃園地方法院96年度易字
第1418號，中華民國97年 9月30日第一審判決（起訴案號：臺灣
桃園地方法院檢察署95年度偵字第8064號），提起上訴，本院判
決如下：
    主  文
上訴駁回。
    理  由
一、公訴意旨略以：被告丁○○係設於桃園縣新屋鄉洲村青草坡
    12之51號「力剛股份有限公司」（下稱「力剛公司」）之負
    責人，明知由葉宗熙（另據通緝）擔任登記負責人、邱秋足
    （另據通緝）擔任實際負責人之「捷勝紙器有限公司」（下
    稱「捷勝公司」）及「力剛公司」均資力窘困，為製造「力
    剛公司」及「捷勝公司」交易熱絡假象，膨脹該2 公司之信
    用狀態，藉以取信不特定金融機構及廠商而同意融資貸款，
    乃自民國91年間起，與邱秋足基於意圖為自己不法所有之概
    括犯意聯絡，約定由無實際交易之「力剛公司」、「捷勝公
    司」及邱秋足個人相互對開同額支票，再持對方支票向各自
    往來之金融機構及廠商誆稱係本於商業往來所取得之廠商付
    款支票（俗稱「客票」），而連續虛偽擴張「力剛公司」及
    「捷勝公司」之應收帳款表象據以辦理貼現或融資現金，使
    借款人對「力剛公司」及「捷勝公司」之資力評估陷於錯誤
    而出借款項後，再由被告丁○○及邱秋足在票載發票日前 7
    日，將票面金額匯入發票人帳戶內憑以兌現，以循環擴張其
    信用不致穿幫，因邱秋足自94年間起，以同一手法持如附表
    一、二及三所示之票據向乙○○、邱丙○○及甲○○訛稱該
    等票據係實際交易客票，使乙○○、邱丙○○及甲○○均陷
    於錯誤，遭邱秋足分別詐騙如附表一、二及三所示之金額得
    逞，嗣該等支票經提示均遭退票，乙○○、邱丙○○及甲○○始知受騙。因認被告丁○○係犯刑法第339條第1項之詐欺
    取財罪嫌云云。
二、按犯罪事實應依證據認定之，無證據不得認定犯罪事實，不
    能證明被告犯罪者，應諭知無罪之判決，刑事訴訟法第 154
    條第2 項、第301 條第1 項分別定有明文。又犯罪事實之認
    定，應憑證據，如未能發現相當證據，或證據不足以證明，
    自不能以推測或擬制之方法，作為裁判基礎，最高法院40年
    台上字第86號判例著有明文；且認定犯罪事實所憑之證據，
    雖不以直接證據為限，間接證據亦包括在內，然而無論直接
    證據或間接證據，其為訴訟上之證明，須於通常一般之人均
    不致有所懷疑，而得確信其為真實之程度者，始得據為有罪
    之認定，倘其證明尚未達到此一程度，而有合理之懷疑存在
    而無從使事實審法院得有罪之確信時，即應由法院為諭知被
    告無罪之判決，最高法院76年台上字第4986號判例亦著有明
    文。再檢察官對於起訴之犯罪事實，仍應負提出證據及說服
    之實質舉證責任，倘其所提出之證據，不足為被告有罪之積
    極證明，或其指出證明之方法，無從說服法院以形成被告有
    罪之心證，基於無罪推定之原則，自應為被告無罪判決之諭
    知，有最高法院92年度台上字第128 號判例可參。次按刑法
    第339 條第1 項詐欺罪之成立，以意圖為自己或第三人不法
    所有，以詐術使人將本人或第三人之物交付為要件，而所謂
    以詐術使人交付，必須被詐欺人因其詐術而陷於錯誤，若其
    所用方法，不能認為詐術，亦不致使人陷於錯誤，即不構成
    該罪（最高法院46年台上字第260 號判例參照）。又債務人
    於債之關係成立後，如有債務不履行之情形，在一般社會經
    驗上可能之原因甚多，縱令出於惡意而有遲延給付或不為給
    付之情事，苟無足以證明其債之關係發生時自始故意藉此從
    事財產犯罪之積極證據，自不得僅以債信違反之客觀事態，
    推定債務人自始有詐欺取財之犯意。
三、公訴人認被告丁○○涉有上揭詐欺取財罪嫌，無非係以被告
    於檢察官訊問時之供述、告訴人乙○○、邱丙○○及甲○○
    之指訴、支票影本42紙及其上被告丁○○之親筆換票註記等
    為其主要論據。惟訊據被告丁○○固坦承自91年8 月間起，
    即與邱秋足有對開票據之事實，然否認有何詐欺取財犯行，
    辯稱：伊係因公司需要資金周轉才會與邱秋足約定對開票據
    ，並不知邱秋足如何使用伊交付之票據，且伊並不認識告訴
    人，也未對告訴人施用詐術等語。
四、證據能力方面：
（一）按被告以外之人於審判外之陳述，雖不符前4 條之規定，
      而經當事人於審判程序同意作為證據，法院審酌該言詞陳
      述或書面陳述作成時之情況，認為適當者，亦得為證據；
      當事人、代理人或辯護人於法院調查證據時，知有第 159
      條第1 項不得為證據之情形，而未於言詞辯論終結前聲明
      異議者，視為有前項之同意，刑事訴訟法第159 條之5 就
      此定有明文。而本案所引用之供述證據，經原審依法踐行
      調查證據程序，公訴人、被告及選任辯護人均不爭執各該
      供述證據之證據能力，且迄原審言詞辯論終結前未就供述
      證據之證據能力聲明異議，又查無依法應排除其證據能力
      之情形，是後述所引用供述證據之證據能力均無疑義，依
      法自有證據能力，均得作為本案證據，先予敘明。
（二）另票據影本42張；捷勝紙器有限公司、力剛股份有限公司
      基本資料查詢；被告、邱秋足、力剛股份有限公司及捷勝
      紙器有限公司之票據信用查詢；彰化銀行楊梅分行96年 8
      月22日彰楊字第0962113 號函暨其附件力剛股份有限公司
      94年支票退補、拒往相關資料；臺灣中小企業銀行內壢分
      行96年8 月16日96內壢字第2302號函暨其附件邱秋足於93
      、94年間之退補、拒往資料；臺灣中小企業銀行內壢分行
      97年7 月1 日97壢字第1872號函；渣打國際商業銀行內壢
      分行96年9 月4 日渣打銀內壢字第23號函暨其附件捷勝紙
      器有限公司於93、94年間之退補及拒往資料；渣打國際商
      業銀行內壢分行97年8 月14日渣打商銀內壢字第150 號函
      暨其附件捷勝紙器有限公司活期儲蓄存款及支票存款歷史
      往來明細；臺灣中小企業銀行楊梅分行97年7 月7 日97楊
      梅字第9750855 號函暨其附件力剛股份有限公司歷史交易
      明細；彰化銀行楊梅分行97年7 月7 日彰楊梅字第097015
      44號函暨其附件力剛股份有限公司帳戶交易明細表（95年
      度偵字第8064號卷一第27至42頁、第117 至118 頁；卷二
      第26至44頁；96年度審易字第36至40頁、第42至43頁、第
      45至49頁；96易字第1418號卷證一第4 頁、第6 至118 頁
      、第120 至137 頁、第187 至289 頁），均與本案事實具
      有自然關聯性，復屬書證性質，且查無事證足認有違背法
      定程式或經偽造、變造所取得之情事，況公訴人及被告、
      選任辯護人對此部分之證據能力亦不爭執，是堪認均有證
      據能力。
五、經查：
（一）邱秋足自94年間起，持如附表一、二及三各編號所示之票
      據向乙○○、邱丙○○及甲○○等人借款，嗣該等票據經
      提示均遭退票等情，業據證人即告訴人乙○○、邱丙○○
      及甲○○等人於警詢、檢察官訊問及原審審理時指訴明確
      ，復有票據影本42張、力剛股份有限公司及捷勝紙器有限
      公司之票據信用查詢、彰化銀行楊梅分行96年8 月22日彰
      楊字第0962113 號函暨其附件力剛股份有限公司94年支票
      退補、拒往相關資料在卷可稽（95年度偵字第8064號卷一
      第27至42頁；卷二第31至44頁；96年度審易字第36至40頁
      ），堪信為真實。
（二）證人即告訴人乙○○於原審審理時結證述：伊與邱秋足從
      小就認識，伊知道邱秋足經營的捷勝公司是作紙箱的，伊
      也曾經去捷勝公司看過，伊覺得邱秋足夫妻很誠懇，而且
      公司的生意很好才會借錢給邱秋足，邱秋足大概是從91、
      92年開始就持邱秋足自己名義或捷勝公司名義的票向伊借
      錢，而於93年間才拿力剛公司的票來向伊借錢，邱秋足拿
      票據向伊借款時，因為伊不認識發票人，所以伊都會要求
      邱秋足背書，否則伊不敢借錢給邱秋足，伊拿到力剛公司
      的票時也曾經調查過力剛公司的信用狀況，結果是往來正
      常，才願意借錢給邱秋足，邱秋足之前拿給伊的票都有兌
      現，是到94年以後才開始跳票，而邱秋足拿附表一編號 9
      至12力剛公司簽發之票據向伊表示因擴廠需要資金而向伊
      借款，伊事後還有去捷勝公司廠房看過，確實廠房面積有
      增加一倍等語（見原審卷一第15至23頁）；證人邱丙○○
      於原審審理時亦證述：邱秋足是伊娘家隔壁鄰居，邱秋足
      從92年底開始就陸續有拿票向伊借款，其中也有幾次是拿
      力剛公司的票，邱秋足拿票據向伊借款時，伊都會要求邱
      秋足背書，而伊拿到力剛公司的票因為不知道要調查力剛
      公司的信用狀況，所以沒有調查，邱秋足拿給伊力剛公司
      的票在94年3 月29日前都有兌現，是到94年3 月29日以後
      才跳票，跳票之後，伊有找過邱秋足，當天晚上邱秋足和
      他的先生一起到伊家拿現金給伊，把那張跳票的票拿回去
      ，還一直哭著跟伊說對不起，之後94年4 月1 日又跳了一
      張力剛公司的票，邱秋足也是哭著拿現金跟伊換票回去，
      後來邱秋足拿邱秋足跟他先生共同開的個人本票數張給伊
      ，要求伊將之前拿的力剛公司的票還給邱秋足，伊就將附
      表二編號1 至16的票據還給邱秋足，邱秋足於94年 1 、2
      月間擴廠宴客時，伊還有去參加等語（見原審卷一第75至
      84頁）；證人甲○○於原審審理時證述：伊與邱秋足認識
      5 、6 年，邱秋足自91年間開始就陸續有拿客票向伊借款
      ，伊也有拿過力剛公司簽發的票據，邱秋足拿別人的票據
      向伊借款時，因為伊不認識發票人，所以伊原則上都會要
      求邱秋足背書，以後有問題就會找邱秋足，伊拿到力剛公
      司的票時有2 、3 次打電話到銀行查力剛公司的退票紀錄
      ，當時信用很好，而邱秋足拿給伊的票據是到94年4月1日
      才開始跳票，而邱秋足擴廠宴客當天伊也有去等語（見原
      審卷一第85至92頁），足見邱秋足與告訴人乙○○、邱丙○○及甲○○等人均有認識，而自91年間開始就陸續持包
      括力剛公司簽發之票據向告訴人乙○○、邱丙○○及甲○○等人借款，且於附表一、二、三所示各編號票據無法兌
      現前邱秋足所交付借款的票據均有兌現，又邱秋足以擴廠
      為由持附表一、二、三所示之各編號票據向告訴人乙○○
      、邱丙○○及甲○○等人借款後，猶於94年1、2月間擴廠
      宴客，並邀請告訴人乙○○、邱丙○○及甲○○等人到場
      ，甚至於附表二所示之各編號票據跳票後，仍主動出面與
      邱丙○○解決跳票之問題，邱秋足之上開作為已與一般詐
      欺取財之行為人於向被害人詐得款項後為免將來被害人察
      覺並為警查獲，當會逃逸無蹤、斷絕與被害人任何聯繫以
      逃避追查之作為有悖，是邱秋足持附表一、二、三所示各
      編號之票據向告訴人乙○○、邱丙○○及甲○○等人借款
      時，是否即有詐欺取財之故意已非無疑。況查，捷勝公司
      與力剛公司均為依法設立之公司，而該 2公司於94年間係
      自94年3月29日以後始有退票之紀錄，有該2公司之基本資
      料查詢、票據信用查詢在卷可稽，且證人即告訴人乙○○
      、邱丙○○及甲○○等人業已證述：曾參與94年 1 、2月
      間捷勝公司擴廠宴客等語，足見捷勝公司、力剛公司於94
      年 3月前仍對外經營並具有對外簽發票據及給付票款之能
      力，又尚無積極證據證明邱秋足於持票借款之時已明知或
      可得預見該票據將來有無法兌現、追索之可能，自難僅因
      該等票據事後無法兌現，即遽認邱秋足於向告訴人乙○○
      等人借款之時，即有詐欺取財之故意。
（三）再者，按告訴人與邱秋足間之消費借貸，乃屬私經濟活動
      之契約關係，基本上固應以互為誠信為基礎，然其中所具
      之風險亦屬難免，契約當事人對於此種不可預測風險之存
      在，必知悉甚稔，故於借款之前，必經評估考量階段始進
      行交易，則倘無證據足以認被告與邱秋足於借款之初即有
      施用詐術情事，尤不應因嗣後票據無法兌現，即全咎責於
      係受被告及邱秋足詐欺取財。又貸與人是否同意借款主要
      係考量該票據發票人之信用狀況如何，以確保該票據將來
      能夠兌現，至於借用人是否因實際業務往來而取得該票據
      僅為衡量發票人信用狀況之參考因素而已，不能僅因借用
      人向貸與人訛稱係商業交易而取得之票據，即謂借用人有
      何施以詐術而使貸與人陷於錯誤之情事。而邱秋足持附表
      一、二、三所示各編號之票據向告訴人乙○○、邱丙○○
      及甲○○等人借款時，捷勝公司、力剛公司當時仍具有對
      外簽發票據及給付票款之能力，已如前述，另由證人即告
      訴人乙○○等人上揭證述，亦見告訴人乙○○等人於借款
      之時既已了解交易風險性存在且經評估後而要求邱秋足背
      書並查詢發票人信用狀況，猶借款予邱秋足，是難謂邱秋
      足有何施用詐術使告訴人乙○○等人陷於錯誤而為借款之
      情事。本件於客觀上既無證據證明邱秋足於持附表一、二
      、三各編號之票據向告訴人乙○○等人借款之初，即已具
      有詐欺取財之故意，且亦難認告訴人乙○○等人在訂約時
      有何陷於錯誤之情，縱告訴人乙○○等人對於本件邱秋足
      交付之票據均未能兌現等情有諸多責難，惟此仍不能直接
      推論邱秋足確有詐欺取財之犯行。
（四）又證人即告訴人乙○○、邱丙○○及甲○○固於警詢、檢
      察官訊問時均證述：邱秋足持如附表一、二及三各編號所
      示之票據向伊等借款，並表示上述之票據均為客票不會跳
      票且背後均有邱秋足背書，伊等不疑有他便將票款借予邱
      秋足，實際上邱秋足交給伊等力剛公司的票據並非客票，
      而係邱秋足與被告互開票據，因此伊等認為被告與邱秋足
      為共犯等語，然依一般商業習慣，商業間票據之交換實屬
      常見，且其原因多端，或係基於資金調度、擔保借款、交
      易往來等不一而足，如僅係作為方便對外調度資金之用，
      並無輔以其他之詐術行為，自無任何不法可言。查邱秋足
      係自91年間即開始與被告互開票據並持票向告訴人乙○○
      、邱丙○○及甲○○等人借款，且於94年3 月29日前力剛
      公司簽發的票據均有兌現等情，業據證人即告訴人乙○○
      、邱丙○○及甲○○等人於原審審理時證述明確，復有力
      剛股份有限公司之票據信用查詢、力剛股份有限公司94年
      支票退補、拒往相關資料在卷可稽（見95年度偵字第8064
      號卷二第31至39頁；96年度審易字第36至40頁），是以倘
      被告丁○○確係與邱秋足出於詐欺取財之犯意聯絡而與邱
      秋足換票，又何須在此長達3 年之時間仍陸續兌現其所交
      付之力剛公司票據，由此可見，正因為被告丁○○仍有陸
      續兌現其所交付之力剛公司票據，係至94年3 月29日邱秋
      足開立予被告之票據跳票後始無法兌現，益徵被告丁○○
      所言其與邱秋足換票純粹係基於彼此公司之資金周轉需求
      ，應非子虛，則被告與邱秋足間互開票據既係作為方便對
      外調度資金之用，且無證據證明被告丁○○與邱秋足互開
      票據之初，即係基於詐欺取財之犯意聯絡，要難僅因被告
      丁○○與邱秋足相互換票，而邱秋足確有持被告丁○○所
      經營之力剛公司之票據向告訴人乙○○等人借款，即概認
      被告丁○○與邱秋足間確有詐欺取財之犯行。
六、綜上所述，公訴人提出之證據尚不足以使本院形成被告丁○○確有公訴意旨所指詐欺取財犯行之確切心證。此外，復查
    無其他積極證據足資證明被告丁○○有公訴意旨所指之上開
    犯行，既不能證明被告犯罪，自應依法諭知被告無罪之判決
    。
七、原審諭知被告無罪，核無不合，檢察官上訴略以：原審判決
    被告所涉詐欺部分無罪，係以告訴人乙○○、邱丙○○及甲○○等人均與邱秋足有認識，且邱秋足於部分支票跳票後仍
    主動出面解決跳票問題與一般行為人於向被害人詐得金錢後
    即逃逸無蹤之作為有悖，且無任何證據足認邱秋足於借款之
    初即有詐欺之犯意為據，因認告訴人之指訴非可盡信為由，
    固非無見。惟查，本件告訴人指訴被告詐欺罪嫌，除告訴人
    等人之指述外，被告復自承其與邱秋足一直以來有互相交換
    票據之習慣，之所以與邱秋足互換票據，係為製造債信良好
    之現象等語。經查，若為正常之商業交易往來之習慣，當無
    彼此間無任何債權債務之情況下，仍互易票據。是被告與邱
    秋足互易票據既係互充彼此間之債信良好，以取信告訴人等
    ，致告訴人等相信邱秋足債信良好，陷於錯誤，而借款金錢
    於邱秋足，難認邱秋足無詐取錢財之犯意，再被告與邱秋足
    互易票據，協助邱秋足製造債信良好之假象，與邱秋足間自
    有犯意之聯絡與行為之分擔，再原審以邱秋足為上開行為後
    仍與告訴人等洽談而認邱秋足無詐欺之犯意，然本案審理時
    ，邱秋足已逃逸無縱，益證邱秋足有詐欺之犯意存在，而原
    審不查，自難認原判決妥適，請撤銷原判決等語。惟查：一
    般商業習慣，商業間票據之交換實屬常見，且其原因多端，
    或係基於資金調度、擔保借款、交易往來等不一而足，如僅
    係作為方便對外調度資金之用，並無輔以其他之詐術行為，
    自無任何不法可言。查並無積極之證據足證被告與邱秋足蓄
    意詐欺，均已如前述，檢察官上開所指，經核亦不足證明被
    告有詐欺罪嫌，是檢察官之上訴核無理由，應予以駁回。
據上論斷，應依刑事訴訟法第368條，判決如主文。
本案經檢察官劉斐玲到庭執行職務。
中    華    民    國    98    年    1    月    22    日
                  刑事第十一庭  審判長法  官  張連財
                                      法  官  林明俊
                                      法  官  楊照男
以上正本證明與原本無異。
不得上訴。
                                      書記官  張美華
中    華    民    國    98    年    1     月    22    日


司法院資訊處製作；財團法人民間司法改革基金會備份。
